臺灣高等法院臺中分院刑事判決　　　　96年度上易字第1350號
上　訴　人　臺灣臺中地方法院檢察署檢察官
被　　　告　甲○○
選任辯護人　曾耀聰　律師
上列上訴人因被告恐嚇取財案件，不服臺灣臺中地方法院96年度
易字第276號中華民國96年6月5日第一審判決（起訴案號：臺灣
臺中地方法院檢察署95年度偵字第16131號），提起上訴，本院
判決如下：
    主  文
原判決撤銷。
甲○○幫助共同連續意圖為自己不法之所有，以恐嚇使人將本人
之物交付，處有期徒刑陸月，減為有期徒刑參月，如易科罰金，
以銀元參佰元即新臺幣玖佰元折算壹日。緩刑貳年。
    事  實
一、甲○○能預見將自己帳戶存摺、金融卡、密碼及印章交付予
    不詳身分之人使用，足供他人作為非法轉帳使用，或欲恐嚇
    他人使之將款項匯入該帳戶後領取花用，致使被害人及偵查
    機關無從追查，而其發生並不違背其本意，竟仍基於幫助他
    人恐嚇取財（起訴書誤載為詐欺取財）之不確定故意，於民
    國（下同）九十五年四月間某日，在不詳地點，將其所有之
    臺中文心郵局（局號0000000號，帳號000000
    0號）帳戶存摺、金融卡、密碼及印章，併同同期間申辦之
    復華銀行、板信商業銀行、臺中商業銀行、聯邦銀行、慶豐
    銀行帳戶各該存摺、金融卡、密碼及印章，交付予友人周威
    廷（應另由檢察官偵辦），周威廷再將之交付予姓名、年籍
    不詳之成年人，而容認他人以之作為恐嚇取財（起訴書誤載
    為詐欺取財）之工具。該姓名年籍不詳之成年人，乃持之而
    基於意圖為自己不法所有之概括犯意，連續為下列恐嚇取財
    犯行：
  (一)該年籍姓名不詳之人，先於九十五年五月十六日十一時許，
    致電至高雄市○○區○○里○○路某處予丁○○，恐嚇稱其
    子替人當保證人，而債務人欠新臺幣（下同）五十萬已經跑
    到大陸，其子在渠等手中，要求丁○○匯款二十五萬元始能
    放人，致丁○○誤以為其子確遭押走，心生畏懼，於同日接
    續匯款二萬元、三萬元至甲○○上開臺中文心郵局帳戶內。
  (二)該年籍姓名不詳之人承前恐嚇取財概括犯意，與另一年籍姓
    名不詳之成年男子共同基於意圖為自己不法所有之犯意聯絡
    ，於九十五年五月十七日四時許，共同推由其中一人扮演擄
    人勒贖者，一人扮演被害人，致電至臺北市南港區○○○路
    某處予駱祖芳，恐嚇稱其子駱武健欠款四十萬元，已被綁架
    ，要求駱祖芳匯款三十萬元，並於當日先匯五萬元，致駱祖
    芳誤以為其子駱武健確遭綁架，心生畏懼，於同日十七時六
    分許至臺北市南港區○○○路二段一○八號中研郵局匯款五
    萬元至甲○○上開臺中文心郵局帳戶內。
  (三)該年籍姓名不詳之人承前恐嚇取財概括犯意，與另一年籍姓
    名不詳之成年女子基於共同意圖為自己不法所有之犯意聯絡
    ，於九十五年五月十七日，共同推由其中一人扮演擄人勒贖
    者，一人扮演被害人，致電至臺北市○○路某處予黃子明，
    恐嚇稱其女遭綁架，要求黃子明匯款二萬元，否則要讓其女
    斷手斷腳，致黃子明誤以為其女黃純秀確遭綁架，心生畏懼
    ，於同日匯款二萬元至甲○○上開臺中文心郵局帳戶內。
二、案經臺中市警察局第五分局報告臺灣臺中地方法院檢察署檢
    察官偵查起訴。
    理  由
一、訊據被告甲○○對於上開犯罪事實供認不諱（見本院卷第二
    三頁至第二四頁），核與證人即被害人丁○○、被害人駱祖
    芳之子駱武健、被害人黃子明之子丙○○、復華銀行行員劉
    晉伶等人於警詢時證述之情節相符，並有被害人蔡麗芬、駱
    祖芳之郵政國內匯款執據、被害人黃子明之中國信託商業銀
    行自動櫃員機匯款憑證、被告甲○○之郵政存簿儲金立帳申
    請書影本帳戶及歷史交易明細、轉帳證明收據、復華銀行晶
    片金融卡申請暨異動約定書、復華銀行取款憑條、復華銀行
    存摺、憑證、箱鑰掛失通知、補發申請書、甲○○之復華銀
    行帳戶存摺內頁影本、復華銀行印鑑掛失暨更換印鑑申請書
    、甲○○之合作金庫銀行新開戶建檔登錄單及客戶資料查詢
    單、新光銀行帳戶存摺內頁影本、甲○○之板信商業銀行開
    戶申請書、板信商業銀行北臺中分行甲○○帳戶交易明細表
    、甲○○之台中商業銀行帳戶交易明細、甲○○之慶豐商業
    銀行文心分行開戶資料、甲○○之慶豐商業銀行文心分行帳
    戶交易明細等件在卷可稽。按刑法上之故意，可分為直接故
    意與不確定故意（未必故意），所謂「不確定故意」，係指
    行為人對於構成犯罪之事實，預見其發生而其發生並不違背
    其本意者，刑法第十三條第二項定有明文。今日一般人至郵
    局或銀行開設帳戶並非難事，如非供犯罪之非法使用，衡情
    自無置自己名義帳戶不用，而出價取得他人帳戶使用之必要
    。又衡諸金融存款帳戶事關存戶個人財產權益之保障，除非
    本人或與本人親密關係者，難認有何理由可自由流通使用該
    存摺，而一般人均有妥為保管防阻他人任意使用之認識，縱
    因特殊情況偶有交他人使用之需，亦必然深入瞭解用途再行
    提供以使用，方符常情。是無正當理由，將帳戶提供他人使
    用，客觀上足可預見其目的，係欲以該金融帳戶供作犯罪出
    入之帳戶或其他不法目的，否則應無隱匿自己名義帳戶而購
    買他人金融帳戶使用之必要。且邇來利用電話或報紙刊登廣
    告詐欺取財或恐嚇取財之犯罪類型層出不窮，該等犯罪多數
    均係利用人頭帳戶作為出入帳戶，並經媒體廣為披載，此應
    為一般人本於一般認知能力所易於意會者，被告係智力成熟
    之成年人，對此顯然知之甚詳。再者，被告上開帳戶之存摺
    、提款卡、密碼，確有經周威廷而提供於不詳之犯罪集團使
    用，而利用被告上開帳戶作為犯恐嚇取財罪之出入帳戶，足
    見被告確有容任該不詳犯罪集團利用其上開帳戶犯恐嚇取財
    罪之不確定故意甚明。綜上所述，足證被告之上開自白與事
    實相符，堪足採信，是罪證明確，被告之犯行洵堪認定。
二、按當事人或辯護人於法院調查證據時，知被告以外之人於審
    判外之陳述不得為證據之情形，而未於言詞辯論終結前聲明
    異議者，視為同意作為證據，刑事訴訟法第一百五十九條之
    五第二項定有明文。查本件被告及其選任辯護人對於上開證
    人丁○○、駱武健、丙○○、劉晉伶等人上開於審判外陳述
    之證據能力，並未於言詞辯論終結前聲明異議，依同法第一
    百五十九條之五第二項之規定，視為同意作為證據，且本院
    審酌該等證人言詞陳述作成時並非在非自由意志之情況下所
    為之陳述；又距案發時間較近，所陳較為真實；況與被告自
    白之情節又相符，是本院認該言詞陳述適當，依同條第一項
    之規定，自得為證據。
三、又被告行為後，刑法業於九十四年一月七日修正，同年二月
    二日公布，於九十五年七月一日施行。按行為後法律有變更
    者，適用行為時之法律，但行為後之法律有利於行為人者，
    適用最有利於行為人之法律，現行刑法第二條第一項訂有明
    文。此條規定乃與刑法第一條罪刑法定主義契合，而貫徹法
    律禁止溯及既往原則，係規範行為後法律變更所生新舊法律
    比較適用之準據法，是刑法第二條本身雖經修正，但刑法第
    二條既屬適用法律之準據法，本身尚無比較新舊法之問題，
    應一律適用裁判時之現行刑法第二條規定，以決定適用之刑
    罰法律，先予辨明。又以本次刑法修正之比較新舊法，應就
    罪刑有關之共犯、未遂犯、想像競合犯、牽連犯、連續犯、
    結合犯，以及累犯加重、自首減輕暨其他法定加減原因（如
    身分加減）與加減例等一切情形，綜其全部罪刑之結果而為
    比較，最高法院九十五年五月二十三日著有九十五年度第八
    次刑庭會議決議可資參照。經查：
  1.刑法第三百四十六條第一項恐嚇取財罪，其罰金刑之法定刑
    原為得科或併科銀元一千元以下罰金，依修正後刑法施行法
    增訂第一條之一：「中華民國九十四年一月七日刑法修正施
    行後，刑法分則編所定罰金之貨幣單位為新臺幣。九十四年
    一月七日刑法修正時，刑法分則編未修正之條文定有罰金者
    ，自九十四年一月七日刑法修正施行後，就其所定數額提高
    為三十倍。但七十二年六月二十六日至九十四年一月七日新
    增或修正之條文，就其所定數額提高為三倍」及刑法第三十
    三條第五款修正為：「主刑之種類如下：五、罰金：新臺幣
    一千元以上，以百元計算之」等規定觀之，依修正後之法律
    ，刑法第三百四十六條第一項恐嚇取財罪所得科處之罰金刑
    最高為新臺幣三萬元、最低為新臺幣一千元，然依被告行為
    時之刑罰法律，即罰金罰鍰提高標準條例第一條前段規定之
    提高倍數十倍及修正前刑法第三十三條第五款規定之罰金最
    低額一元計算，則刑法第三百四十六條第一項之恐嚇取財罪
    所得科處之罰金最高額仍為新臺幣三萬元，然最低額僅為新
    臺幣三十元。因此，比較上述修正前、後之刑罰法律，自以
    被告行為時關於併科罰金部分較有利於被告，自應適用其行
    為時之法律。
  2.刑法第四十一條第一項前段規定，於九十四年一月七日修正
    、九十五年七月一日施行前之規定為：「犯最重本刑為五年
    以下有期徒刑以下之刑之罪，而受六個月以下有期徒刑或拘
    役之宣告，因身體、教育、職業、家庭之關係或其他正當事
    由，執行顯有困難者，得以一元以上三元以下折算一日，易
    科罰金。」；又被告行為時之易科罰金折算標準，修正前罰
    金罰鍰提高標準條例第二條（現已刪除）規定，就其原定數
    額提高為一百倍折算一日，則本件被告行為時之易科罰金折
    算標準，應以銀元一百元、二百元、三百元折算一日，經折
    算為新臺幣後，應以新臺幣三百元、六百元、九百元折算為
    一日。修正施行後之規定則為：「犯最重本刑為五年以下有
    期徒刑以下之刑之罪，而受六個月以下有期徒刑或拘役之宣
    告者，得以新臺幣一千元、二千元或三千元折算一日，易科
    罰金。」比較修正前後之易科罰金折算標準，以被告行為時
    關於易科罰金之規定，較有利於被告，是應適用行為時之法
    律。
  3.刑法第三十條幫助犯之規定，於九十四年二月二日修正公布
    ，於九十五年七月一日施行，修正後刑法第三十條規定：「
    幫助他人實行犯罪行為者，為幫助犯。雖他人不知幫助之情
    者，亦同。幫助犯之處罰，得按正犯之刑減輕之。」對照修
    正前刑法第三十條規定：「幫助他人犯罪者，為從犯。雖他
    人不知幫助之情者，亦同。從犯之處罰，得按正犯之刑減輕
    之。」係為釐清共犯獨立性與從屬性之爭，而修正文字採共
    犯從屬說之「限制從屬形式」，然對本案而言，被告單純提
    供帳戶供恐嚇取財集團作為被害人匯款之使用，既評價為幫
    助恐嚇取財的行為，不論依修正前、後之刑法第三十條規定
    ，被告均構成幫助犯，故並無有利或不利之情形，參照最高
    法院九十五年十一月七日第二十一次刑事庭會議決議意旨，
    自不生新舊法比較之問題，直接適用裁判時法。
四、查被告基於幫助他人犯罪之意思，提供其郵局帳戶之存摺、
    提款卡、密碼予真實姓名年籍均不詳之成年人，供真實姓名
    年籍均不詳之成年男、女暨其所屬不詳犯罪集團成員使用，
    而該集團之多名成員，有犯意聯絡及行為分擔，為共同正犯
    ，再推由真實姓名年籍均不詳之成年男、女以電話恐嚇被害
    人丁○○、駱祖芳、黃子明，致被害人心生畏懼而匯款，核
    該真實姓名年籍均不詳之成年男、女與不詳犯罪集團成員，
    係共同連續犯刑法第三百四十六條第一項之恐嚇取財罪。被
    告雖未參與恐嚇取財之犯行，然其顯係就他人之犯罪加以助
    力，參與刑法第三百四十六條第一項構成要件以外之行為，
    核其所為，係犯刑法第三十條第一項、修正前刑法第三百四
    十六條第一項之幫助恐嚇取財罪。被告幫助他人實行犯罪，
    為幫助犯，並依刑法第三十條第二項之規定減輕其刑。又其
    犯罪時間係在九十六年四月二十四日以前，合於中華民國九
    十六年罪犯減刑條例第二條第一項第三款之規定，應減其宣
    告刑二分之一。原審予以論罪科刑，固非無見，惟查原判決
    未及依中華民國九十六年罪犯減刑條例之規定減刑，已有未
    合。次查被告同時交付臺中文心郵局、復華銀行、板信商業
    銀行、臺中商業銀行、聯邦銀行、慶豐銀行等六家金融機關
    之帳戶存摺、金融卡、密碼及印章予上開犯罪集團，供該犯
    罪集團犯恐嚇取財之用，犯罪情節非輕，原判決僅予以判處
    有期徒刑三月，量刑顯屬過輕。檢察官上訴意旨指摘原判決
    量刑過輕，非無理由，且原判決復有上述可議之處，應由本
    院將原判決予以撤銷改判。爰審酌被告提供上開帳戶予不詳
    人士作為恐嚇取財使之用，增加檢警犯罪偵查之困難性，等
    同助長犯罪，危害社會秩序非輕，且被害人丁○○、駱祖芳
    、黃子明已分別受恐嚇而交付五萬元、五萬元、二萬元，惟
    被告犯後業已與被害人丁○○、駱祖芳、黃子明等人達成和
    解（有和解書三份在卷可憑），已盡其所能填補被害人之損
    害，犯後於本院審理時又坦白認罪，態度尚佳等一切情狀，
    量處被告如主文第二項所示之刑，並依法減刑後，諭知易科
    罰金之折算標準，以示懲儆。復查被告前未曾因故意犯罪受
    有期徒刑以上刑之宣告，有臺灣高等法院被告前案紀錄表附
    卷可稽，其因一時貪慾圖便，短於思慮，致觸犯本案犯行，
    且犯後業已與被害人丁○○、駱祖芳、黃子明成立和解（已
    如前述），已盡其所能填補被害人之損害，足見其犯後具有
    悔意，其經此刑之教訓，應知警惕，並無再犯之虞，本院認
    上開所宣告之刑，以暫不執行為適當，故併依刑法第七十四
    條第一項第一款之規定宣告緩刑二年，以勵自新。
五、據上論結，應依刑事訴訟法第三百六十九條第一項前段、第
    三百六十四條、第二百九十九條第一項前段、刑法第二條第
    一項前段、第三十條第一項前段、第二項、第七十四條第一
    項第一款、修正前刑法第四十一條第一項前段、第三百四十
    六條第一項、中華民國九十六年罪犯減刑條例第二條第一項
    第三款、第七條、第九條、罰金罰鍰提高標準條例第一條前
    段、修正前罰金罰鍰提高標準條例第二條、現行法規所定貨
    幣單位折算新臺幣條例第二條，判決如主文。
本案經檢察官乙○○到庭執行職務。
中　　華　　民　　國　　96　　年　　8 　　月　　21　　日
            刑事第八庭  審判長法  官  羅  得  村
                              法  官  陳  宏  卿
                              法  官  劉  榮  服
上列正本證明與原本無異。
不得上訴。
                              書記官  周  巧  屏
中　　華　　民　　國　　96　　年　　8 　　月　　21　　日
附錄論罪科刑法條
錄本案所犯法條全文
中華民國刑法第346條第1項：
意圖為自己或第三人不法之所有，以恐嚇使人將本人或第三人之
物交付者，處6月以上5年以下有期徒刑，得併科1千元以下罰金
。
